【裁判字號】    89,上,52
【裁判日期】    890425
【裁判案由】    請求協同辦理地上權登記
【裁判全文】
臺灣高等法院臺南分院民事判決  八十九年度上字第五十二號  Ｊ
      上  訴  人  林  楊  雪
                  陳  金  池
                  李  王  係
                  劉  金  豹
                  莊  志  銘
                  陳  莊素珍
                  莊  素  錦
                  胡  啟  行
                  王  阿  玉
                  陳  秀  米
                  孫  榮  昌
                  朱  蔡玉絲
                  趙  陳溜枝
                  邱  登  貴
                  陳  榮  洲
                  吳  政  成
                  林  陳  足
                  陳  靜  宜
                  陳  靜  芬
                  江  鳴  年
                  林  阿  雲
                  黃    花
                  林  義  雄
                  王  林  謙
                  陳  璋  百
                  陳  俶  志
                  蘇  平  天.
                              .
                  蘇  平  元.
                              .
                  蘇  秀  鳳.
                              .
                  蘇  秀  月.
                              .
                  蘇  秀  雲.
                              .
                  李  麗  貞（陳順誠之承受訴訟人）  住台北市士林區○○○路
                              .
                  陳  曉  盈（陳順誠之承受訴訟人）  住台北市士林區○○○路
                              .
                  陳  曉  亭（陳順誠之承受訴訟人）  住台北市士林區○○○路
                              .
                  陳  建  宇（陳順誠之承受訴訟人）  住台北市士林區○○○路
                              .
      右三十五人
      共      同
      訴訟代理人  王  家  銓  律師
      被上訴人    郭  進  男（即祭祀公業郭宅管理人）  住高雄市○○區○○路
                              .
      訴訟代理人  蔡  進  清  律師
右當事人間請求協同辦理地上權登記事件，上訴人對於臺灣臺南地方法院中華民國八
十八年十一月十七日第一審判決（八十八年度訴字第八０六號）第一審判決提起上訴
，本院判決如左：
      主      文
上訴駁回。
第二審訴訟費用由上訴人負擔。
      事      實
甲、上訴人方面：
  一、聲明：求為判決：
    (一)原判決廢棄。
    (二)確認上訴人林楊雪就被上訴人所有坐落臺南縣麻豆鎮○○段五四一地號及同段
      六一九地號土地，面積一０八平方公尺（如附圖Ａ部分）有地上權存在。被上
      訴人並應協同上訴人林楊雪向臺南縣麻豆地政事務所辦理地上權之登記。
    (三)確認上訴人莊志銘、陳莊素珍、莊素錦就被上訴人所有坐落臺南縣麻豆鎮○○
      段五四一地號及同段六一九地號土地，面積二三六平方公尺（如附圖Ｂ、Ｂ１
      部分）有地上權存在。被上訴人並應協同上訴人莊志銘、陳莊素珍、莊素錦向
      臺南縣麻豆地政事務所辦理地上權之登記。
    (四)確認上訴人陳璋百、趙陳溜枝、陳秀米、陳俶志就被上訴人所有坐落臺南麻豆
      鎮○○段六一九地號土地，面積八十五平方公尺（如附圖Ｃ、Ｃ１部分）有地
      上權存在。被上訴人並應協同上訴人陳璋百、趙陳溜枝、陳秀米、陳俶志向臺
      南縣麻豆地政事務所辦理地上權之登記。
    (五)確認上訴人朱蔡玉絲就被上訴人所有坐落臺南麻豆鎮○○段六一九地號土地，
      面積八十六平方公尺（如附圖Ｄ、Ｄ１部分）有地上權存在。被上訴人並應協
      同上訴人朱蔡玉絲向臺南縣麻豆地政事務所辦理地上權之登記。
    (六)確認上訴人孫榮昌就被上訴人所有坐落臺南麻豆鎮○○段六一九地號土地，面
      積九十七平方公尺（如附圖Ｅ部分）有地上權存在。被上訴人並應協同上訴人
      孫榮昌向臺南縣麻豆地政事務所辦理地上權之登記。
    (七)確認上訴人李麗貞、陳曉盈、陳曉亭、陳建宇就被上訴人所有坐落臺南麻豆鎮
      ○○段六一九地號土地，面積六十四平方公尺（如附圖Ｆ部分）有地上權存在
      。被上訴人並應協同上訴人李麗貞、陳曉盈、陳曉亭、陳建宇向臺南縣麻豆地
      政事務所辦理地上權之登記。
    (八)確認上訴人李王係就被上訴人所有坐落臺南麻豆鎮○○段六一九地號土地，面
      積五十九平方公尺（如附圖Ｇ、Ｇ１部分）及同段六一八、六一九地號土地，
      面積一三四平方公尺（如附圖Ｉ、Ｉ１部分）有地上權存在。被上訴人並應協
      同上訴人李王係向臺南縣麻豆地政事務所辦理地上權之登記。
    (九)確認上訴人劉金豹就被告所有坐落臺南麻豆鎮○○段六一八地號及同段六一九
      地號土地，面積九十五平方公尺（如附圖Ｈ、Ｈ１部分）有地上權存在。被上
      訴人就應協同上訴人劉金豹向臺南縣麻豆地政事務所辦理地上權之登記。
    (十)確認上訴人陳金池就被上訴人所有坐落臺南麻豆鎮○○段六一八地號土地，面
      積九十平方公尺（如附圖Ｊ部分）有地上權存在。被上訴人並應協同上訴人陳
      金池向臺南縣麻豆地政事務所辦理地上權之登記。
    (十一)確認上訴人邱登貴就被上訴人所有坐落臺南麻豆鎮○○段六二四之二號土地，
      面積一三八平方公尺（如附圖Ｋ、Ｋ１部分）有地上權存在。被上訴人並應協
      同上訴人邱登貴向臺南縣麻豆地政事務所辦理地上權之登記。
    (十二)確認上訴人陳榮洲就被上訴人所有坐落臺南麻豆鎮○○段六二四之二地號土地
      ，面積三十二平方公尺（如附圖Ｌ部分）及同段六二四之二地號土地，面積六
      十一平方公尺（如附圖Ｎ部分）有地上權存在。被上訴人並應協同上訴人陳榮
      洲向臺南縣麻豆地政事務所辦理地上權之登記。
    (十三)確認上訴人胡啟行就被上訴人所有坐落臺南縣麻豆鎮○○段六二四之二地號土
      地，面０積六十二平方公尺（如附圖Ｍ部分）有地上權存在。被上訴人並應協
      同上訴人胡啟行向臺南縣麻豆地政事務所辦理地上權之登記。
    (十四)確認上訴人王阿玉就被上訴人所有坐落臺南縣麻豆鎮○○段六二四之二地號土
      地，面積一０三平方公尺（如附圖Ｐ部分）有地上權存在。被上訴人並應協同
      上訴人王阿玉向臺南縣麻豆地政事務所辦理地上權之登記。
    (十五)確認上訴人吳政成就被上訴人所有坐落臺南縣麻豆鎮○○段六二四地號土地，
      面積一四四平方公尺（如附圖Ｕ、Ｕ１部分）有地上權存在。被上訴人並應協
      同上訴人吳政成向臺南縣麻豆地政事務所辦理地上權之登記。
    (十六)確認上訴人林陳足就被上訴人所有坐落臺南縣麻豆鎮○○段六二四地號土地，
      面積三十六平方公尺（如附圖Ｖ部分）有地上權存在。被上訴人並應協同上訴
      人林陳足向臺南縣麻豆地政事務所辦理地上權之登記。
    (十七)確認上訴人陳靜宜就被上訴人所有坐落臺南縣麻豆鎮○○段六二四地號土地，
      面積三十平方公尺（如附圖Ｗ部分）有地上權存在。被上訴人並應協同上訴人
      陳靜宜向臺南縣麻豆地政事務所辦理地上權之登記。
    (十八)確認上訴人陳靜芬就被上訴人所有坐落臺南縣麻豆鎮○○段六二四地號土地，
      面積二十六平方公尺（如附圖Ｘ部分）有地上權存在。被上訴人並應協同上訴
      人陳靜芬向臺南縣麻豆地政事務所辦理地上權之登記。
    (十九)確認上訴人林義雄就被上訴人所有坐落臺南縣麻豆鎮○○段六二四地號土地，
      面積三十平方公尺（如附圖Ｙ部分）有地上權存在。被上訴人並應協同上訴人
      林義雄向臺南縣麻豆地政事務所辦理地上權之登記。
    (二十)確認上訴人王林謙就被上訴人所有坐落臺南縣麻豆鎮○○段六二四地號土地，
      面積二十七平方公尺（如附圖Ｚ部分）有地上權存在。被上訴人並應協同上訴
      人王林謙向臺南縣麻豆地政事務所辦理地上權之登記。
    確認上訴人蘇平天、蘇平元、蘇秀鳳、蘇秀月、蘇秀雲就被上訴人所有坐落臺
      南縣麻豆鎮○○段六二四地號土地，面積二十三平方公尺（如附圖甲部分）有
      地上權存在。被上訴人並應協同上訴人蘇平天、蘇平元、蘇秀鳳、蘇秀月、蘇
      秀雲向臺南縣麻豆地政事務所辦理地上權之登記。
    確認上訴人江鳴年就被上訴人所有坐落臺南縣麻豆鎮○○段六二四地號土地，
      面積二十三平方公尺（如附圖乙部分）有地上權存在。被上訴人並應協同上訴
      人江鳴年向臺南縣麻豆地政事務所辦理地上權之登記。
    確認上訴人林阿雲就被上訴人所有坐落臺南縣麻豆鎮○○段六二四地號土地，
      面積三十八平方公尺（如附圖丙部分）有地上權存在。被上訴人並應協同上訴
      人林阿雲向臺南縣麻豆地政事務所辦理地上權之登記。
    確認上訴人黃花就被上訴人所有坐落台南縣麻豆鎮○○段六二四地號、同段
      六二七地號土地，面積四十五平方公尺（如附圖丁部分）有地上權存在。被上
      訴人並應協同上訴人黃花向台南縣麻豆地政事務所辦理地上權之登記。
    第一、二審訴訟費用由被上訴人負擔。
  二、陳述：除與原審判決記載相同者，予以引用外，補稱：
    (一)本件原審原告陳順誠已於民國八十八年十二月二十日死亡，其繼承人分別為配
      偶李麗貞、長女陳曉盈、次女陳曉亭、長男陳建宇，有戶籍謄本為證，茲聲明
      承受訴訟，並據以提起上訴；又本件原審原告蘇葉亦已於原審審理中死亡，其
      繼承人為原審原告亦即上訴人蘇平天、蘇平元、蘇秀鳳、蘇秀月、蘇秀雲等五
      人，亦就蘇葉部分聲明承受訴訟，均併此陳明。
    (二)查上訴人於本件之前一拆屋還地訴訟中，自始即主張：「本件系爭土地於日據
      時代，即為麻豆鎮女子公學校校址，嗣後學校遷移，鎮公所仍續管用。民國三
      十五年間，麻豆鎮公所鑑於原有市場因被戰爭破壞無遺，乃鼓勵民間興建，興
      建方式由鎮公所提供上開六筆土地，民間提供資金，興建後房屋由建造人所有
      ，鎮公所則收取市場費，當時鎮公所信誓旦旦宣稱：房屋係永久性質，永久使
      用土地‧‧‧並稱‧‧‧上開六筆土地業於日據時期捐贈給鎮公所（其原因係
      地主無法繳納土地租稅，捐贈上開六筆土地以換取其他土地之免稅），鎮公所
      有完全權力‧‧‧云云。遵照鎮公所之方式，興建市場用房屋即為本件被上訴
      人訴求拆除之系爭房屋（以下簡稱系爭房屋），系爭房屋建妥成立市場每年繳
      納市場費。民國三十九年，另有中央市場成立，系爭房屋改繳地租使用迄今。
      」云云在卷。此有該案卷中所提出之聲請調查證據狀及答辯狀（見上證一、二
      ）足稽。又上訴人所繳交與麻豆鎮公所之規費，其名目多項，計有：市場稅、
      乙號店舖賣店基地占用權利金、市場租、租金、舊衛生所基地租金、原女子公
      學校用地租金等等不一而足，亦有該等收費收據附於前開訴訟卷中可按。由是
      足證，本件系爭房屋係先以行使地上權之意思興建房屋在先並收市場稅，俟民
      國三十九年，麻豆中央市場成立後，方始改收租金，是而益證上訴人確係占有
      土地建屋在先，待原址市場廢棄後，方變更為土地租約至明。未料原審不查，
      竟未將所調閱之八十一年度訴字第二二二號案件綜觀始末，即片面推定上訴人
      係基於承租之意思而占有系爭土地，故其判決顯有違誤。
    (三)次查麻豆鎮公所與被上訴人間之租約最早係簽立於民國四十五年間，此有前審
      卷證足稽。準此，麻豆鎮公所將系爭土地交付與上訴人及其前手占有使用，暨
      其後進而訂定租賃契約，收受租金達數年後，方始因故再與被上訴人簽定租約
      無誤，所以上訴人自得請求被上訴人辦理地上權登記無疑。
    (四)再查被上訴人祭祀公業管理人於本件前一訴訟拆屋還地案件中，係依民法第九
      百六十二條占有人之物上請求權要求上訴人拆屋還地，此有上開案卷足稽。按
      最高法院六十四年台上字二０二六號判例明指：「占有被侵奪者，依民法第九
      百六十二條上段規定，其占有人固得請求返還其占有物，但所謂占有人必就其
      占有物有事實上之管領力，否則，即使對於占有物有合法之權源，亦不能本於
      占有請求返還。」因此被上訴人在前一案件中係以物權之返還請求權之法律關
      係提起該一訴訟至明。
    (五)上訴人於原審起訴時所主張之法律關係即係以民法第七百七十二條準用同法第
      七百七十條以「行使地上權之意思，十年間和平繼續在他人有建築物或其他工
      作物或竹木者，而其占有之始為善意並無過失者，得請求登記為地上權人。」
      為法律關係之一提起本訴，亦有起訴書可按。被上訴人明知其土地遭上訴人等
      人自民國三十五年起，即和平公然繼續占有迄今，已歷時數十年之久，卻遲至
      民國八十一年三月六日方提起前一拆屋還地訴訟，同時在該一訴訟中更進而知
      悉上訴人等自占有之始即為善意並無過失。
    (六)按本件系爭房屋於三十五年間因官商合作建造完成後，麻豆鎮公所即依成排之
      房屋所在而分別訂立門牌分別准許上訴人設立戶籍，而其門牌號碼分別為麻豆
      鎮穀興里十三號至四十二號，上訴人等即行遷入居住至今，此有戶籍謄本四份
      （見前一案件八十五年七月三十日上訴人準備書狀之被證二）為證。況麻豆鎮
      公所於民國三十九年另設「中央市場」後，雖將系爭房屋所圍繞之露天市場攤
      位拆除，惟因上訴人等之房屋係自行出資建屋營商居住設有戶籍、稅籍，因此
      麻豆鎮公所即另行於三十九年十二月二十五日開具「乙號店舖賣店基地占用權
      利金」繳款收據（見前一案件八十五年七月三十日上訴人準備書狀之被證三）
      ，收取陳來法新台幣（以下同）一千二百五十元以為使用土地之權利金。按一
      千二百五十元在民國三十九年間為一筆鉅款，此可自系爭房屋土地在四十一年
      一至六月份每月之土地租金僅二元四角，同年七月至十二月份每月土地租金僅
      五元二角（見前一案件八十五年七月三十日上訴人準備書狀之被證四）一節即
      可明；由是足證系爭房屋起造之時間為民國三十五年間，同時三十九年市場攤
      位拆遷後，麻豆鎮公所明知上訴人等為合法占有系爭土地建屋之住戶，才另收
      基地占用權利金，並允諾上訴人得以將所占用之土地繼續使用同時改向上訴人
      等收取租金甚明。且本件系爭建物之一即穀興里五十號於四十五年間售與吳瑞
      宗（即上訴人吳政成之父）時，麻豆鎮公所猶向吳瑞宗收取不動產監證費四十
      四元一角，此有收據一紙可稽（見前一案件八十五年七月三十日上訴人準備書
      狀之被證五），益證系爭房屋絕非無故占用土地之建物，應是無疑。
    (七)就上開事實足證，上訴人等在民國三十五年建屋營商居住之時，尚未有任何租
      約存在，因此在本件之前一拆屋還地訴訟中，始終未見上訴人等或麻豆鎮公所
      提出三十九年十二月二十五日以前之租金收據，由是益證，民國三十九年以後
      上訴人等為保有繼續占有使用系爭土地並避免建物遭麻豆鎮公所拆除，方始改
      為繳交土地租金與麻豆鎮公所。故而上訴人等在系爭土地上建屋居住之起因，
      並非本於租賃關係至明。
    (八)台南縣麻豆鎮公所在前一案件中聲稱：「新市場建好後，上訴人（即麻豆鎮公
      所）命上述臨時攤販遷往新市場，被上訴人不從，公所無奈‧‧‧故遲至八十
      一年三月六日方提起本訴」（見其八十五年六月二十五日上訴狀上訴理由欄四
      ）一節並非事實。按被上訴人所建造之店舖房屋與早已拆除之市場攤位兩者截
      然不同，已如前述。又麻豆鎮公所在三十九年十二月二十五日開徵系爭房屋用
      地之「店舖賣店基地占用權利金」，同意上訴人等在該市場拆除後，上訴人等
      仍得繼續在原址居住營業，此外，麻豆鎮公所再行改收上訴人之土地租金（以
      市場稅、市場租、租金、舊衛生所基地租金、原女子公學校用地租金等名目收
      受），亦有四十年以後歷年之租金收據（見前一案件八十五年七月三十日上訴
      人準備書狀之被證六）為證。查該等收據均係麻豆鎮公所先行填發再寄交上訴
      人持向公庫繳納，此有該等單據上之記載可按，是而麻豆鎮公所前開辯解純屬
      虛構毫無可採。
    (九)另查本件系爭房屋所在之土地以外之土地曾遭他人侵佔搭建違章建物，經台灣
      台南地方法院（下稱台南地院）於七十四年四月十二日執行拆除完畢，而本件
      系爭房屋因係起於官商合作建屋營商再改為繳交地租繼續占用故而仍保持原狀
      。惟麻豆鎮公所礙於不定期租約乃於七十四年五月六日以七四所財字第四七六
      ０號函（見前一案件八十五年七月三十日上訴人準備書狀之被證七）要求上訴
      人與其另訂書面定期租約，但為上訴人拒絕，斯時麻豆鎮公所遂拒收上訴人繳
      交之地租，上訴人不得已乃將租金以郵局匯票寄送麻豆鎮公所公所（見前一案
      件八十五年七月三十日上訴人準備書狀之被證八），然麻豆鎮公所於同年五月
      十四日以七四所財字第五００八號函（見前一案件八十五年七月三十日上訴人
      準備書狀之被證九），退回該紙匯票，上訴人終而改將地租提存於台南地院提
      存所，亦有七十四年度存字第一０六二號提存書、國庫存款收款書（見前一案
      件八十五年七月三十日上訴人準備書狀之被證十）為證。麻豆鎮公所自此以後
      始繼續填發租金繳款通知書通知上訴人按時繳納地租。
    (十)末查，上訴人與麻豆鎮公所間之租約為兩造所不否認，但被上訴人既主張其為
      該租約效力所不及，則上訴人占有被上訴人之系爭土地雖無任何法律之原因，
      惟仍得本於時效取得而主張地上權即無疑義。
    (十一)按大法官會議釋字第二九一號解釋：「取得時效制度，係為公益而設，依此制
      度取得之財產權應為憲法所保障。內政部於中華民國七十七年八月十七日函頒
      之時效取得地上權登記審查要點第五點第一項規定：『以建物為目的使用土地
      者，應依土地登記規則第七十條提出該建物係合法建物文件』，使長期占有他
      人私有土地，本得依法因時效取得地上權之人，因無從提出該項合法建物之證
      明文件，致無法完成其地上權之登記，與憲法保障人民財產之意旨不符，此部
      分應停止適用。至於因取得時效完成而經登記為地上權者，其與土地所有人間
      如就地租事項有所爭議，應由法院裁判之，併此說明。」在案。準此，退步言
      之，縱令上訴人等曾向台南縣麻豆鎮公所承租系爭土地建屋（上訴人係主張建
      屋在先，訂定不定期租約在後。）但其租賃之效力既不及於被上訴人（此為被
      上訴人所主張），則上訴人仍得依民法第七百七十條、第七百七十二條及大法
      官會議釋字第二九一號解釋之意旨，依法取得地上權無誤。
  三、證據：援用第一審所提證據。
乙、被上訴人方面：
  一、聲明：求為判決：上訴駁回。
  二、陳述：除與原審判決記載相同者，予以引用外，補稱：
    (一)上訴人仍執前詞略以：民國三十五年間，麻豆鎮公所，鼓勵民間興建，興建方
      式由鎮公所提供上開六筆土地，民間提供資金，興建房屋歸建造人所有，麻豆
      鎮公所則收取市場費，系爭房屋建妥成立市場每年繳納市場費，直至民國三十
      九年，另有中央市場成立，系爭房屋改繳地租使用迄今。故本件系爭房屋係先
      以行使地上權之意思興建房屋在先並收市場稅，俟民國三十九年麻豆中央市場
      成立後，方變更為土地租約，改收租金。且麻豆鎮公所係先交付土地予上訴人
      及前手占有使用，進而訂定租約，並於收受租金數年後，始再與被上訴人簽定
      租約云云，而請求辦理地上權登記等語。惟按，當事人主張有利於己之事實，
      就其事實有舉證之責任，民事訴訟法第二百七十七條定有明文。查在他人土地
      上有建築物，而占有使用其土地者，其占有之情形並非僅只本於地上權之意思
      而占有一端。其他如本於所有權、使用借貸、互易、租賃等意思，甚至是本於
      無權占有之意思而占有使用土地者，亦為事實所常見。則上訴人於民國三十五
      年間，在臺南縣麻豆鎮○○段第五四一號等土地興建房屋究竟是本於何種意思
      ，並未見上訴人舉證以實其說，上訴人空言是本於地上權之意思而於該土地上
      建造房屋云云，自屬無據，不足採信。
    (二)上訴人既主張渠等或前手自民國三十九年迄今均是本於與上訴人麻豆鎮公所之
      租賃契約而占有該土地並於土地上有建築物。則姑且不論上訴人占有土地興建
      房屋之始究竟是本於何種意思，至少於民國三十九年以後，上訴人在系爭土地
      上有建築物，是本於租賃契約之意思而占有使用之，根本即無行使地上權之意
      思，則渠等主張因時效取得地上權云云，自屬無據。
    (三)查前揭坐落台南縣麻豆鎮○○段第五四一號等土地，係由被上訴人出租予訴外
      人麻豆鎮公所，而麻豆鎮公所則轉租予上訴人等。顯見是兩個不同的租賃關係
      ，被上訴人與上訴人間並無任何債權債務關係存在。則上訴人於原審起訴援引
      土地法第一百零二條為依據，或主張有代理或應負授權人責任云云，均屬於法
      有違。至於被上訴人縱係於上訴人與麻豆鎮公所定有租賃契約後，始與麻豆鎮
      公所訂立租約，然與上訴人是否得請求被上訴人辦理地上權登記，並無任何關
      係，上訴意旨顯無理由。
  三、證據：援用第一審所提證據。
丙、本院依職權調閱向台南地院調閱該院八十一年度訴字第二二二號拆屋還地事件歷
    審案卷。
      理      由
一、本件原審原告陳順誠已於民國八十八年十二月二十日死亡，其繼承人為李麗貞、
    陳曉盈、陳曉亭、陳建宇等四人；又原審原告蘇葉亦於原審審理中之八十八年九
    月十八日死亡，其繼承人則同為原審原告之蘇平天、蘇平元、蘇秀鳳、蘇秀月、
    蘇秀雲等五人，分別有戶籍謄本在卷可稽，茲均聲明承受訴訟，核無不合，應予
    准許，合先說明。
二、上訴人主張：坐落台南縣麻豆鎮○○段五四一、六一八、六一九、六二四、六二
    四之二、六二七號等六筆建地（以下簡稱系爭土地）係祭祀公業郭宅所有，於民
    國九年（日據時期大正九年）由該祭祀公業郭宅出租給日本政府作為設立麻豆女
    子公學校用地，台灣光復後國民政府基於公權力接受，由麻豆鎮公所管理使用。
    民國三十五年間麻豆鎮公所鑑於原有市場在二次世界大戰期間炸毀無遺，公所又
    無經費興建，而麻豆女子公學校復已遷移，系爭土地空置不用，麻豆鎮公所乃成
    立「麻豆鎮市場營建委員會」，提供系爭土地出租與上訴人（或其被繼承人）自
    行出資興建房屋。即系爭土地之中間設置攤販區（露天），攤販區之東邊、西邊
    、西北邊則搭建系爭房屋作為店鋪住家使用，另南邊、東北邊則利用舊有女子公
    學校校舍作為青菜、青果大賣（拍賣場）。由麻豆鎮公所向承租人收取土地租金
    。嗣麻豆鎮公所於民國三十九年另設「中央市場」，將系爭房屋所圍繞之露天市
    場攤位拆除，然對於周圍上訴人興建之店舖房屋卻分毫未動仍維持原狀，由上訴
    人或其被繼承人占有使用至今，是上訴人或其被繼承人自民國三十五年間在系爭
    土地上興建房屋居住即是以在他人之土地上有建築物為目的而使用他人土地已達
    二十年以上，自得主張依時效而取得地上權；且依土地法第一百零二條規定，當
    事人雙方訂有租地建屋之租賃契約，承租人即有隨時請求出租人就租用土地為地
    上權設定之權利。被上訴人既同意麻豆鎮公所將系爭土地轉租與上訴人或其被繼
    承人，上訴人自得請求被上訴人協同向台南縣麻豆地政事務所辦理系爭土地地上
    權登記之判決。
三、被上訴人則以：上訴人既係主張渠等使用系爭土地建築房屋，乃是本於渠等與麻
    豆鎮公所間之租地建屋的租賃契約，則顯然渠等佔用系爭土地顯是以租賃之意思
    為之，則與時效取得地上權之要件不符；且上訴人縱與麻豆鎮公所成立租地建屋
    的租賃契約，並向麻豆鎮公所繳納租金，則所謂租賃契約顯然存在於上訴人與麻
    豆鎮公所之間，而以麻豆鎮公所為出租人。故被上訴人既非該租地建屋之租賃契
    約出租人，上訴人依土地法第一百零二條規定請求被上訴人協同辦理地上權登記
    ，於法不合等語，資為抗辯。
四、查上訴人主張系爭土地為被上訴人祭祀公業郭宅所有，於日據時代出租予日本政
    府作為設立麻豆女子公學校用地，台灣光復後國民政府基於公權力接受，由麻豆
    鎮公所管理使用。民國三十五年間麻豆鎮公所乃向被上訴人祭祀公業郭宅之輪值
    管理人（代表人）承租，租賃期間一年，每年換約一次，麻豆鎮公所再將承租之
    系爭土地，按附圖所示位置分別出租於上訴人或其被繼承人使用等情，為被上訴
    人所不爭執，且參諸麻豆鎮公所於另案拆屋還地訴訟中提出自四十五年起至八十
    年止（其中五十七年至六十一年未訂租約），每年土地租賃契約書及市場稅、舊
    衛生所基地租金、基地占用權利金等繳納收據影本附於原審法院八十一年度訴字
    第二二二號民事卷宗可稽；又上訴人或其繼承人於承租之初即民國三十五年間已
    在系爭土地上以同樑共壁連棟方式，興建足以遮蔽風雨，各有出入門戶，堪供長
    期居住營商使用之房屋，該等房屋自始均編訂有門牌號碼、稅籍及自三十五年十
    月一日廢除日據時代戶籍始設籍其上，亦有麻豆鎮街路巷名稱及門牌新舊號數對
    照表、現場照片存於前開民事卷宗可查，另經原審法院於上揭民事案件審理時至
    現場勘驗無訛，製有勘驗筆錄足考等情，是上訴人主張麻豆鎮公所將系爭土地轉
    租予上訴人或其繼承人建屋使用迄今，與現況相符，上訴人此部分之主張，堪信
    為真實。
五、上訴人另主張稱伊等或其被繼承人自民國三十五年間在系爭土地上興建房屋居住
    ，即是以在他人之土地上有建築物為目的而使用他人土地已達二十年以上，自得
    主張依時效而取得地上權；且依土地法第一百零二條規定，當事人雙方訂有租地
    建屋之租賃契約，承租人即有隨時請求出租人就租用土地為地上權設定之權利。
    被上訴人既同意麻豆鎮公所將系爭土地轉租與上訴人或其被繼承人，上訴人自得
    請求被上訴人協同向台南縣麻豆地政事務所辦理系爭土地地上權登記等語；惟為
    被上訴人所否認，並以前揭情詞置辯。經查：
  (一)按稱地上權者，謂以在他人土地上有建築物，或其他工作物，或竹木為目而使用
    其土地之權，固為民法第八百三十二條所明定。但承租他人之土地建築房屋之租
    賃權，亦係在他人土地上有建築物而使用其土地之權，故在他人土地上有建築物
    而使用其土地之權，究為地上權，抑為租賃權，應觀察地上權與租賃權在法律上
    種種不同之點，解釋當事人之意思，予以判定，不得僅以在他人土地上有建築物
    之一端，遂認為地上權（最高法院二十九年滬上字第一○一號判例參照）；又按
    地上權之取得時效，依民法第七百七十二條準用同法第七百六十九條、第七百七
    十條規定，須為：以行使地上權之意思，二十年間（或十年間）和平繼續公然在
    他人土地上有建築物或其他工作物或竹木者（而其占有之始為善意並無過失者）
    ，方得請求登記為地上權人（最高法院六十年台上字第四一九五號判例參照）。
    是據此要件，主張取得時效之第一要件須為以行使地上權之意思而占有，若依其
    所由發生之事實之性質，無行使地上權之意思者，非有變為以行使地上權之意思
    而占有之情事，其取得時效，不能開始進行（最高法院六十四年台上字第二五五
    二號判例意旨參照）。又當事人主張有利於己之事實者，就其事實有舉證之責任
    ，民事訴訟法第二百七十七條定有明文。且占有人主張依民法第七百七十二條準
    用第七百六十九條、第七百七十條時效完成取得地上權者，因行使地上權之意思
    依民法第九百四十四條第一項之規定既不在推定之列，故須負證明之責（行政法
    院七十二年五月十一日庭長評事聯席會議記錄、最高法院七十三年度臺上字第三
    一三二號判決均採相同意見）。經查，本件依上訴人所主張渠等或其前手與訴外
    人麻豆鎮公所定有租地建屋之「租賃契約」，因而占有系爭土地使用至今等情，
    與事證相符，已如前述，則上訴人當係基於「承租」之意思而占有，而非基於行
    使「地上權」之意思而占有，至為顯然，依據首揭說明，上訴人主張時效取得地
    上權云云，已非有據。雖在本院又主張稱上訴人渠等在民國三十五年建屋營商居
    住之時，斯時尚未有任何租約存在，當時即是基於行使「地上權」之意思而占有
    系爭土地，直至民國三十九年以後上訴人等為保有繼續占有使用系爭土地並避免
    建物遭麻豆鎮公所拆除，方始改為繳交土地租金與麻豆鎮公所。故而上訴人等在
    系爭土地上建屋居住之起因，並非本於租賃關係至明云云。查上訴人上述「民國
    三十五年建屋營商居住之時，即是基於行使「地上權」之意思而占有」之主張，
    縱令屬實，惟其既自「民國三十九年以後為保有繼續占有使用系爭土地並避免建
    物遭麻豆鎮公所拆除，改為繳交土地租金與麻豆鎮公所」，顯然已將基於行使「
    地上權」之意思，變為以行使「租賃權」之意思占有系爭土地。上訴人既非基於
    行使「地上權」之意思而占有系爭土地，依據首揭說明，上訴人主張時效取得地
    上權云云，亦非有據，不應准許。
  (二)次按租用基地建築房屋，應由出租人與承租人於契約成立後二個月內，聲請該管
    市縣地政機關為地上權之登記。」土地法第一百零二條固有明文規定。惟查本件
    上訴人係向麻豆鎮公所承租系爭土地建屋，且均是向麻豆鎮公所繳納土地租金，
    租賃契約乃是存在於上訴人與麻豆鎮公所之間，而非存在於上訴人與被上訴人之
    間，被上訴人既非該租地建屋之租賃契約出租人，則上訴人依土地法第一百零二
    條規定請求被上訴人協同辦理地上權登記，自亦於法不合。雖上訴人主張被上訴
    人祭祀公業郭宅同意麻豆鎮公所將承租之系爭土地轉租與上訴人等人興建房屋使
    用，明知轉租而從未為反對之意思表示，復於其與麻豆鎮公所所定之租約中明示
    對租賃土地由麻豆鎮公所轉租他人部分不得異議，可知被上訴人以自己之行為表
    示以代理授權與他人，而不為反對之表示，對於上訴人應依民法第一百六十九條
    負授權人之責任等語，然查本件係麻豆鎮公所向被上訴人祭祀公業郭宅承租系爭
    土地後，再將土地轉租上訴人或其前手建屋使用，業已認定如前，則麻豆鎮公所
    係立於出租人之地位將系爭土地出租上訴人，並非有何「代理」被上訴人出租系
    爭土地之情形，自不發生表現代理之問題。況按土地法第一百零二條規定之聲請
    為地上權登記，係指出租人與承租人訂立「租用基地建築房屋」之契約而言，本
    件被上訴人與麻豆鎮公所所簽訂之契約是「土地租賃契約」（見原審八十一年度
    訴字第二二二號拆屋還地事件卷宗第九九頁麻豆鎮公所函送之附件契約書影本）
    ，而非「租用基地建築房屋契約」，被上訴人係將土地出租人與麻豆鎮公所使用
    ，並非將土地出租與麻豆鎮公所建築房屋，麻豆鎮公所對被上訴人並無請求地上
    權登記之權，則上訴人又如何代位麻豆鎮公所請求被上訴人為地上權之登記。是
    上訴人主張依土地法第一百零二條規定，請求被上訴人為地上權之登記，自屬無
    據，不應准許。
  (三)至上訴人另主張稱退步言之，縱令上訴人等曾向台南縣麻豆鎮公所承租系爭土地
    建屋，依被上訴人之抗辯，其租賃之效力既不及於被上訴人，則上訴人仍得依民
    法第七百七十條、第七百七十二條及大法官會議釋字第二九一號解釋之意旨，依
    法取得地上權無誤云云。查上訴人自「民國三十九年以後為保有繼續占有使用系
    爭土地並避免建物遭麻豆鎮公所拆除，改為繳交土地租金與麻豆鎮公所」，顯然
    已將基於行使「地上權」之意思，變為以行使「租賃權」之意思占有系爭土地，
    已如前述。上訴人既非基於行使「地上權」之意思而占有系爭土地，則前揭說明
    ，自亦無從依時效取得地上權。是上訴人此部分之主張，亦非可採。
六、綜上所述，本件上訴人主張其已依民法第七百七十二條準用第七百七十條，及依
    土地法第一百零二條規定取得系爭土地之地上權登記請求權，為無可採。被上訴
    人抗辯上訴人並非基於行使地上權占有系爭土地，及上訴人與被上訴人之間並無
    租地建屋之租賃關係，應可採信。是則上訴人並未取得系爭土地之地上權登記請
    求權，仍竟執此請求確認渠等就系爭土地有地上權存在，並請求被上訴人應協同
    辦理地上權登記，自屬無據，不應准許。從而，原審為上訴人敗訴之判決，於法
    並無不合。上訴意旨指摘原判決不當，求予廢棄改判，為無理由，應予駁回。
七、據上論結，本件上訴為無理由，依民事訴訟法第四百四十九條第一項、第七十八
    條、第八十五條第一項前段，判決如主文。
中      華      民      國    八十九    年      四      月    二十五    日
                                    臺灣高等法院臺南分院民事第四庭
~B1審判長法官  王    惠    一
~B2      法官  張    世    展
~B3      法官  吳    上    康
右為正本係照原本作成。
上訴人如對本判決上訴，須於判決送達後二十日內向本院提出上訴狀，其未表明上訴
理由者，應於上訴後二十日內向本院提出上訴理由書。
中      華      民      國    八十九    年      四      月    二十六    日
~B法院書記官  邱    春    榮


司法院資訊處製作；財團法人民間司法改革基金會備份。
